【裁判字號】    95,訴,344
【裁判日期】    970613
【裁判案由】    分割共有物
【裁判全文】
臺灣桃園地方法院民事判決               95年度訴字第344號
原      告  乙○○
                      10樓
訴訟代理人  李宏文律師
複  代理人  甲○○
被      告  未○○
                      號
            午○○
            子○○
            辛○○
            寅○○
            辰○○○即癸○○.
            庚○○即癸○○之.
            己○○即癸○○之.
            壬○○
            卯○○
上一人
訴訟代理人  戊○○
被      告  丑○○
            巳○○○
上列當事人間請求分割共有物事件，於民國97年5 月19日辯論終
結，本院判決如下：
    主  文
兩造共有坐落桃園縣楊梅鎮○○段361 地號土地，地目：建，面
積：4,243.87平方公尺，分割方法為：如附圖所示B 部分土地，
面積400.56平方公尺，分歸原告取得；如附圖所示A 部分土地，
面積400.56平方公尺，分歸被告午○○取得；如附圖所示C 部分
土地，面積400.56平方公尺，分歸被告丑○○取得；如附圖所示
D 部分土地，面積400.56平方公尺，分歸被告子○○取得；如附
圖所示E 部分土地，面積400.56平方公尺，分歸被告壬○○取得
；如附圖所示F 部分土地，面積400.56平方公尺，分歸被告未○○取得；如附圖所示G 部分土地，面積400.56平方公尺，分歸被
告辰○○○、庚○○、己○○取得，並依附表二所示應有部分比
例，維持分別共有；如附圖所示H 部分土地，面積400.56平方公
尺，分歸被告卯○○取得；如附圖所示I 部分土地，面積100.14
平方公尺，分歸被告寅○○取得；如附圖所示J 部分土地，面積
100.14平方公尺，分歸被告巳○○○取得；如附圖所示K 部分土
地，面積200.28平方公尺，分歸被告辛○○取得；如附圖所示L
部分土地，面積638.83平方公尺，分歸兩造依附表一所示應有部
分比例維持分別共有。
訴訟費用由兩造依附表一所示應有部分比例負擔。
    事實及理由
壹、程序方面：
一、本件被告均未於最後言詞辯論期日到場，核無民事訴訟法第
    386 條所列各款情形，依原告之聲請，由其一造辯論而為判
    決。
二、按當事人死亡者，訴訟程序在有繼承人、遺產管理人或其他
    依法令應續行訴訟之人承受其訴訟以前當然停止。第168 條
    至第172 條及前條所定之承受訴訟人，於得為承受時，應即
    為承受之聲明。他造當事人，亦得聲明承受訴訟。民事訴訟
    法第168 條、第175 條分別定有明文。查被告癸○○就系爭
    土地之應有部分於本件起訴時為三十六分之四，有原告所提
    出之系爭土地登記第二類謄本在卷可稽（見本院卷第8 頁）
    ，其於本件請求分割共有物事件繫屬本院後之96年5 月31日
    死亡，繼承人為辰○○○、庚○○、己○○、申○○、丁○○、丙○○，有原告所提出之戶籍謄本、繼承系統表在卷可
    稽，並經原告具狀聲明承受訴訟在案（見本院卷第195-204
    頁）。惟查，被告癸○○所遺系爭土地應有部分嗣僅由被告
    辰○○○、庚○○、己○○繼承並於96年11月23日辦妥分割
    繼承登記，有土地登記第二類謄本在卷可查（見本院卷第31
    0 、311 頁），被告申○○、丁○○、丙○○既非系爭土地
    之共有人，則原告於該3 人尚未為本案言詞辯論前之96年11
    月27日言詞辯論期日以言詞撤回對該3 人之訴訟（見本院卷
    第300 頁），依民事訴訟法第262 條第1 項前段之規定，即
    屬於法有據，並生撤回之效力。
貳、實體部分：
一、本件原告起訴主張：坐落桃園縣楊梅鎮○○段361 地號土地
    （地目：建，面積：4,243.87平方公尺，下稱系爭土地）為
    兩造所共有，應有部分比例如附表一所示，且該土地依其使
    用目的並無不能分割之情事，共有人間亦未定有不分割之期
    限。復因共有人眾多意見難以達成一致，故原告依民法第82
    3 條、第824 條規定請求分割共有物，並聲明：如主文第1
    項所示等語。
二、被告未○○、壬○○、卯○○、丑○○、子○○、辛○○雖
    未於最後言詞辯論期日到場，惟據其前次到場所為陳述略以
    ：同意分割，希望能依使用現況分割，惟不堅持取得何部分
    之土地等語。
三、被告庚○○、己○○、辰○○○、寅○○雖未於最後言詞辯
    論期日到場，惟據其以民事答辯狀陳述略以：被告辛○○之
    應有部分尚於本院96年度執十字第20589 號查封登記中，並
    請求本院按建物基地坐落分配各共有人，因系爭土地上有3
    間邱氏宗祠，以及三合院之祖厝，請求依建物現使用人進行
    分割，以保障屋主。又系爭土地上於58年起就設定有邱春樓
    、壬○○、卯○○、丑○○、子○○、庚○○、己○○等地
    上權人，且存續期間不定期限，請法院於判決分割後並於每
    筆土地設定地上權等語置辯，並聲明：1.原告之訴駁回。2.
    如受不利之判決，願供擔保請准免予假執行。
四、被告午○○、巳○○○未於言詞辯論期日到場，亦未提出書
    狀作何聲明或陳述。
五、本件原告主張系爭土地為兩造共有，應有部分如附表一所示
    ，兩造就本件土地之分割方法不能達成協議等事實，有原告
    提出之土地登記謄本為證（見本院卷第308-314 頁），且為
    被告所不爭執，堪信為真實。
六、按各共有人得隨時請求分割共有物，但因物之使用目的不能
    分割或契約定有不分割之期限者，不在此限；共有物之分割
    ，依共有人協議之方法行之，分割之方法不能協議決定者，
    法院得因任何共有人之聲請，命為原物分配於各共有人，民
    法第823 條第1 項、第824 條第1 、2 項分別定有明文。次
    按，分割共有物，以消滅共有關係為目的。法院裁判分割共
    有土地時，除因該土地內部分土地之使用目的不能分割（如
    為道路）或部分共有人仍願維持其共有關係，應就該部分土
    地不予分割或准該部分共有人成立新共有關係外，應將土地
    分配於各共有人單獨所有；共有人因共有物分割之方法不能
    協議決定，而提起請求分割共有物之訴，應由法院依民法第
    824 條命為適當之分配，不受任何共有人主張之拘束，即不
    得以原告所主張分割方法之不當，遽為駁回分割共有物之訴
    之判決，最高法院69年台上字第1831號、49年台上字第2569
    號著有判例可參。查：
  (一)系爭土地之地目為建，面積為4,243.87平方公尺，使用分區
    為特定農業區，使用地類別為甲種建築用地，有上述土地登
    記謄本可參，並無因物之使用目的不能分割之情形，又兩造
    亦未定有不得分割之協議，且無法協議分割，從而，原告依
    前開規定，請求本院裁判分割系爭土地，並無不合，應予准
    許。至於被告庚○○、己○○、辰○○○、寅○○（下稱被
    告庚○○等4 人）辯稱：系爭土地於58年即設有地上權，請
    求依建物現使用人進行分割等語，惟查，系爭土地於58年間
    以讓與為登記原因而登記以建築改良物為目的、346.71平方
    公尺之地上權予訴外人邱春樓等人，固有前述土地登記謄本
    可參，然關於該地上權之設定位置，則為到場之原告均表示
    不知情（見本院卷第301 頁），經本院依職權向桃園縣楊梅
    地政事務所函詢結果，該事務所以楊地測字第0960005923號
    函覆稱：系爭土地所設定之地上權係於58年登記，惟設定當
    時並無測繪地上權位置圖，是以本所無法提供位置圖等語（
    見本院卷第339 頁），而被告庚○○等4 人提出民事答辯狀
    為上開抗辯，並未提出任何有關該地上權所在之事證以供本
    院審酌，且於嗣後之言詞辯論期日均經合法通知而不到庭。
    再者，本院參酌原告所提出之桃園縣楊梅鎮○○段54建號之
    建物登記第二類謄本之記載（見本院卷第14頁），其所有權
    人與該地上權人一致，且該建物總面積為290.25平方公尺，
    附屬建物面積為56.46 平方公尺，合計為346.71平方公尺，
    與該地上權之設定面積相符，堪認地上權係為該建物所設定
    ，惟該建物係土造一層建物，而系爭土地上之現有建物均非
    土造，且面積無一能與該地上權面積相符，有本院依職權會
    同地政測量人員至系爭土地履勘後所繪製之土地複丈成果圖
    附卷可按（見本院卷第90頁），足認系爭土地上現有建物均
    非依該地上權之設定而為之建築改良物，又分割共有物並不
    影響地上權之存在，是本院認系爭土地雖設有地上權，惟尚
    不影響於本件分割共有物訴訟之結果。另被告庚○○等4 人
    亦未就系爭土地曾經定有分管協議乙節舉證以實其說，是系
    爭土地之現使用狀況不能認係經全體共有人同意，復於本件
    分割共物事件，依系爭土地及現有建物之分佈狀況，如欲依
    現使用狀況進行分割顯有困難（詳後述），故而，本院認系
    爭土地之分割應不受被告庚○○等4 人上開答辯之拘束。另
    按，「共有物之應有部分經實施查封後，共有人（包括執行
    債務人及非執行債務人）仍得依民法第八百二十四條規定之
    方法，請求分割共有物。惟協議分割之結果有礙執行效果者
    ，對於債權人不生效力。至於裁判分割，係法院基於公平原
    則，決定適當之方法而分割共有物，自不發生有礙執行效果
    之問題，債權人即不得對之主張不生效力，此為本院最近之
    見解。」最高法院著有69年度台上字第3373號裁判意旨可資
    參照，因此，被告庚○○等4 人辯稱：被告辛○○就系爭土
    地應有部分業經本院查封云云，即令屬實，亦不影響原告請
    求分割系爭土地之權利，是被告庚○○等4 人上開所辯，亦
    無可採。
  (二)次查，系爭土地共有人之應有部分，除被告寅○○、巳○○○各為三十六分之一、被告辛○○為十八分之一，合計為九
    分之一外，其餘兩造之應有部分於本件起訴時均為九分之一
    （先不論被告癸○○死亡部分），又系爭土地形狀略呈北寬
    南窄，並僅於西側、北側有道路可供通行（見本院卷第90頁
    ），因此本件系爭土地之分割，應以先行於中央畫出1 條約
    6 米寬之道路，再以北5 南4 之方式分割為9 大塊，以取出
    9 筆面積相同之土地，再於其中一筆土地，按上開被告寅○○、巳○○○、辛○○之應有部分比例，分割出3 筆土地，
    即可使兩造當事人均能依其應有部分比例取得價值相同之土
    地，且均有道路可供通行，不致於分割後形成袋地，又不會
    過於狹長，而得發揮土地之最大效能。再上開道路即如附圖
    所示L 部分，依其性質應屬不能分割，是依前開說明，原告
    主張依原應有部分比例由全體共有人維持共有，道路用地依
    各共有人應有部分比例扣除，自可認係屬合法、適當、公平
    之分割方法。復者，依系爭土地上現有建物之使用（此參到
    場兩造之陳述，見本院卷第124 頁），本院認將如附圖所示
    B 部分土地，面積400.56平方公尺，分歸原告取得；如附圖
    所示A 部分土地，面積400.56平方公尺，分歸被告午○○取
    得；如附圖所示C 部分土地，面積400.56平方公尺，分歸被
    告丑○○取得；如附圖所示D 部分土地，面積400.56平方公
    尺，分歸被告子○○取得；如附圖所示E 部分土地，面積40
    0.56平方公尺，分歸被告壬○○取得；如附圖所示F 部分土
    地，面積400.56平方公尺，分歸被告未○○取得；如附圖所
    示H 部分土地，面積400.56平方公尺，分歸被告卯○○取得
    ；如附圖所示I 部分土地，面積100.14平方公尺，分歸被告
    寅○○取得；如附圖所示J 部分土地，面積100.14平方公尺
    ，分歸被告巳○○○取得；如附圖所示K 部分土地，面積20
    0.28平方公尺，分歸被告辛○○取得；如附圖所示G 部分土
    地，面積400.56平方公尺，分歸癸○○取得，雖無法完全按
    現有建物所在分配，然係最接近使用現況之分割方案，應屬
    適當。惟其中如附圖所示G 部分土地，原係分配予癸○○，
    然其於本件訴訟繫屬中死亡，其應有部分業經被告辰○○○
    、庚○○、己○○依附表二之應有部分比例取得，參諸被告
    辰○○○、庚○○、己○○3 人均係癸○○之繼承人，於辦
    理繼承登記後共同提出上述答辯狀，並依被告辰○○○應有
    部分三千六百分之四計算，其取得系爭土地之應有部分換算
    成面積僅4.72平方公尺，如依此面積分割，顯無使用之實益
    ，綜上，堪認該3 人仍有保持共有之意願，依前揭說明，如
    附圖所示G 部分土地應分歸被告辰○○○、庚○○、己○○
    3 人依附表二所示之應有部分比例維持共有。
七、復按，分割共有物具有非訟事件性質，兩造就共有物分割方
    法不能達成協議時，固得起訴請求裁判分割，然兩造各自主
    張之分割方法，僅供法院參考，法院依民法第824 條命為適
    當之分配，乃斟酌何種分割方法較能增進共有物之經濟效益
    ，並兼顧兩造利益以為決定，不受任何共有人主張之拘束，
    亦不因何造起訴而有不同，縱法院認原告請求分割共有物為
    有理由，依法決定方法分割，被告應訴並提出不同主張，促
    使法院就如何為適法分割形成積極心證，均為渠等按當時之
    訴訟程度為伸張或防衛權利所必要，如僅因法院准許原告分
    割共有物之請求或採納其分割方案，即命被告負擔全部訴訟
    費用，顯失公允；本院酌量兩造均可因本件分割共有物而獲
    得相同之利益，故以兩造共有人應有部分比例負擔訴訟費用
    方不致失衡。從而，本件訴訟費用之負擔，應依兩造共有人
    如附表一所示應有部分之比例負擔。末按，分割共有物之訴
    屬形成之訴，必待判決確定，此形成判決所形成之法律效果
    始發生，當事人始取得判決賦予之權利。是核與民事訴訟法
    第390 條所稱財產權（按給付請求權）訴訟，原告得釋明或
    供擔保以代釋明，在判決確定前，不為執行，恐受難於予抵
    償或難予計算之損害，得請求宣告假執行之要件不符，則原
    告既不能請求宣告假執行，於本件亦未陳明願供擔保請求宣
    告假執行，則被告庚○○等4 人陳明願供擔保請准宣告假執
    行，即屬無據，並不另為准駁之諭知，附此敘明。
八、本件事證已臻明確，兩造其餘之主張、陳述及所提之證據資
    料，核與判決結果無何影響，爰不一一論述，附此敘明。
九、據上論結，本件原告之訴為有理由，依民事訴訟法第78條、
    第80條之1 ，判決如主文。
中    華    民    國    97    年    6     月    13    日
                  民事第二庭    法  官  范明達
以上正本係照原本作成
如對本判決上訴，須於判決送達後20日內向本院提出上訴狀
中    華    民    國    97    年    6     月    13    日
                                書記官  張豐松
附表一：
┌──────────────────┐
│桃園縣楊梅鎮○○段0000-0000地號土地 │
├────────┬──────┬──┤
│所有權人        │應有部分比例│備註│
├────────┼──────┼──┤
│未○○          │1/9         │    │
├────────┼──────┼──┤
│午○○          │1/9         │    │
├────────┼──────┼──┤
│壬○○          │1/9         │    │
├────────┼──────┼──┤
│辰○○○        │4/3600      │    │
├────────┼──────┼──┤
│庚○○          │298/3600    │    │
├────────┼──────┼──┤
│己○○          │98/3600     │    │
├────────┼──────┼──┤
│卯○○          │1/9         │    │
├────────┼──────┼──┤
│丑○○          │1/9         │    │
├────────┼──────┼──┤
│子○○          │1/9         │    │
├────────┼──────┼──┤
│乙○○          │1/9         │    │
├────────┼──────┼──┤
│辛○○          │1/18        │    │
├────────┼──────┼──┤
│寅○○          │1/36        │    │
├────────┼──────┼──┤
│巳○○○        │1/36        │    │
└────────┴──────┴──┘
附表二：
┌──────────────────┐
│如附圖所示G 部分土地維持共有之應有部│
│分比例                              │
│                                    │
├────────┬──────┬──┤
│所有權人        │應有部分比例│備註│
├────────┼──────┼──┤
│辰○○○        │4/3600      │    │
├────────┼──────┼──┤
│庚○○          │298/3600    │    │
├────────┼──────┼──┤
│己○○          │98/3600     │    │
└────────┴──────┴──┘


司法院資訊處製作；財團法人民間司法改革基金會備份。
